最高法院民事裁定　　　　　　　一○○年度台抗字第九○五號
抗　告　人　賴原在
　　　　　　賴瑞海
上列抗告人因與相對人賴清一（即祭祀公業賴文及祭祀公業賴三
合申報人）間請求確認規約不存在等事件，對於中華民國一○○
年九月六日台灣高等法院台南分院裁定（一○○年度上字第八八
號），提起抗告，本院裁定如下：
    主  文
原裁定關於核定訴訟標的價額部分廢棄。
    理  由
本件原法院以：按訴訟標的之價額，由法院核定；核定訴訟標的
之價額，以起訴時之交易價額為準；無交易價額者，以原告就訴
訟標的所有之利益為準；法院因核定訴訟標的之價額，得依職權
調查證據，民事訴訟法第七十七條之一第一、二、三項分別定有
明文。又以一訴主張數項標的者，其價額合併計算之，但所主張
之數項標的互相競合或應為選擇者，其訴訟標的價額，應依其中
價額最高者定之，亦為同法第七十七條之二第一項所明定。再確
認祭祀公業派下權存在與否事件，係因財產權而起訴，其訴訟標
的價額之核定，應依該祭祀公業之總財產價額中訟爭派下權所佔
之比例，計算其價額。經查，抗告人於台灣嘉義地方法院係起訴
求為判決：（一）確認起訴狀附表一之祭祀公業賴文設立沿革、
祭祀公業賴文派下全員系統表、祭祀公業賴三合設立沿革、祭祀
公業賴三合派下全員系統表、祭祀公業賴文規約所生之權利義務
關係不存在。（二）確認起訴狀附表二所示祭祀公業賴文派下員
大會決議無效。依上說明，抗告人應係因財產權而起訴，且上開
各項聲明，彼此間存有互相競合之關係，故其訴訟標的價額，應
依其中價額最高者定之。抗告人起訴聲明第（一）項，既係請求
確認起訴狀附表一之祭祀公業賴文設立沿革、祭祀公業賴文派下
全員系統表、祭祀公業賴三合設立沿革、祭祀公業賴三合派下全
員系統表、祭祀公業賴文規約所生之權利義務關係不存在，而其
中祭祀公業賴文，經嘉義市西區區公所民國九十七年七月三日公
告之不動產清冊，扣除業經徵收之二十八筆土地外，其現有之不
動產係如附表所示三十三筆土地，有該公告及不動產清冊可稽。
依上說明，本件訴訟標的價額，即應依祭祀公業賴文「全部」財
產總價額（即附表所示祭祀公業賴文所有三十三筆土地之總價額
）計算。經調取附表所示祭祀公業賴文所有三十三筆土地之土地
登記簿謄本，各該土地之公告現值，分別如附表「公告現值」各
欄所示，有土地登記簿謄本可參。準此，堪認該三十三筆土地之
價值，應如附表「土地價值」各欄所載，從而，該三十三筆土地
之總價值應為新台幣（下同）三億三千六百七十萬四千七百七十
五元。從而，本件訴訟標的價額為三億三千六百七十萬四千七百
七十五元，應徵第一審裁判費二百七十一萬四千六百六十七元、
第二審裁判費四百零七萬二千元，除已繳交第一審裁判費三千元
、第二審裁判費四千五百元外，尚應補繳第一審裁判費二百七十
一萬一千六百六十七元、第二審裁判費四百零六萬七千五百元云
云。
查抗告人起訴聲明第（一）項確認起訴狀附表一之祭祀公業賴文
設立沿革、祭祀公業賴文派下全員系統表、祭祀公業賴三合設立
沿革、祭祀公業賴三合派下全員系統表、祭祀公業賴文規約所生
之權利義務關係不存在，與第（二）項確認起訴狀附表二所示祭
祀公業賴文派下員大會決議無效，彼此間何以存有互相競合之關
係，原法院未說明其所憑之依據，尚有未洽。又起訴聲明第（一
）項確認起訴狀附表一之祭祀公業賴文設立沿革、祭祀公業賴文
派下全員系統表、祭祀公業賴三合設立沿革、祭祀公業賴三合派
下全員系統表、祭祀公業賴文規約所生之權利義務關係不存在，
就抗告人而言，其就訴訟標的所有利益為何？何以為依祭祀公業
賴文「全部」財產總價額（即原裁定附表所示祭祀公業賴文所有
三十三筆土地之總價額）所計算之總額？原法院亦未加以調查及
說明其理由，殊有未當。抗告論旨，指摘原裁定關於核定訴訟標
的價額部分不當，求予廢棄，非無理由。
據上論結，本件抗告為有理由。依民事訴訟法第四百九十二條，
裁定如主文。
中    華    民    國  一○○  年   十一   月    十    日
                      最高法院民事第三庭
                          審判長法官  劉  延  村  
                                法官  許  澍  林  
                                法官  黃  秀  得  
                                法官  鄭  雅  萍  
                                法官  魏  大  喨  
本件正本證明與原本無異
                                      書  記  官  
中    華    民    國  一○○  年   十一   月  二十二  日
                                                       s